最　高　行　政　法　院　判　決　　　　　　　　　　　九十一年度判字第四四號
　　原　　　告　億眾實業股份有限公司
　　代　表　人　甲○○
　　被　　　告　財政部臺灣省中區國稅局
　　代　表　人　楊重華
右當事人間因營利事業所得稅事件，原告不服行政院中華民國八十八年十一月六日臺
八十八訴字第四一○○四號再訴願決定，提起行政訴訟。本院判決如左：
　　主  文
原告之訴駁回。
訴訟費用由原告負擔。
　　事  實
緣原告經營新舊汽車及其配件與汽車用機油、潤滑油之買賣代銷業務及汽車修理、保
養業務，其八十四年度營利事業所得稅結算申報，列報營業成本新臺幣（下同）一、
二一三、一七七、○三二元，包含新車買賣成本一、一七九、一九三、四六八元、舊
車買賣成本三八○、九五二元、零件成本一四、○六九、○四五元及維修成本一九、
五三三、五六七元，又其前五年核定虧損扣除額一二、二九○、一○二元，被告初查
，以其維修成本中一、六○二、七七九元屬零件成本予以轉列外，另維修成本部分無
法提供工時紀錄等資料供核，乃依同業利潤標準核定其維修成本五、四五五、○三五
元，並以其會計帳冊簿冊不完備，否准其扣除前五年核定虧損數。原告就營業成本中
維修成本及前五年核定虧損扣除額部分，申經復查，未准變更，乃循序提起一再訴願
，遞遭決定駁回，復提起行政訴訟。茲摘兩造訴辯意旨如次：
原告起訴及補充理由意旨略謂：一、被告關於維修成本依汽車修理業同業利潤毛利率
標準核定剔除一二、四七五、七五三元部分：（一）查原告就被告調查核定八十四年
度營利事業所得額，業已提供相當證明之文件，包括維修人員僱用資料、薪資印領清
冊、扣繳憑單、支付工資之銀行轉帳資料，符合被告頒布之「財政部臺灣省中區國稅
局查核汽車修理業維修成本處理原則」第四項規定，足供被告查核並認定原告該年度
之所得額，況原告於訴願階段亦提出「維修收入單位成本分析表」俾供參考，惟參諸
所得稅法及營利事業所得稅結算申報書表格關於前開「維修收入單位成本分析表」之
相關內容及格式均付之闕如，而被告亦未告知，僅命原告提出供核，卻又不予採認，
是以，被告應明示該「維修收入單位成本分析表」之內容，而非逕以同業利潤標準核
定原告當年度之所得額。次按「財政部依本法或稅法所發布之解釋函令，對於據以申
請之案件發生效力。但有利於納稅義務人者，對於尚未核課確定之案件適用之。」稅
捐稽徵法第一條之一定有明文。洵此，被告於八十七年間發布「財政部臺灣省中區國
稅局查核汽車修理業維修成本處理原則」做為查核之依據，於本件應有適用。又原告
所提之帳簿文據揆諸所得稅法第八十三條及該項處理原則之規定，並無不合，一再訴
願決定維持原處分，顯與法有違。另依上開處理原則第五項規定，就消耗品應依其帳
載記錄憑證查核勾稽是否正確屬維修部門費用，申報金額是否相當，查原告維修所購
置抹布、紙巾等消耗品全年度金額一三六、二四九元，漆料等物料全年度金額一、○
二四、五九六元，共計一、一六○、八四五元。原告於購置上開物品時即交付現場保
管使用，期末盤點若有剩餘即轉列用品盤存，故該部分成本計算係以期初用品盤存加
本期購進減去期末盤存即可推估本期耗用，且原告於購買上開物品付款時均加強審核
各項憑證，上開費用洵堪認定。退步言之，倘被告以該部分無法供核，惟本項支出僅
占維修成本百分之五．九四，應僅剔除一、一六○、八四五元，詎被告依同業利潤標
準核課剔除一二、四七五、七五三元，兩者差異高達十倍，顯有違誤。（二）被告以
原告八十四年度營利事業所得稅申報維修成本遠大於維修收入，為查核成本合理性而
要求原告提供維修工時、工資計算表、消耗品物料領耗料紀錄表、維修收單位成本分
析表，故前開表單旨在驗證原告之支出是否合理，既是合理性之驗證，原告所提足以
證明文件，被告即應予以核驗，查原告於八十二年度開始經銷慶眾汽車商用車之買賣
業務，並設置臺中敦化保養廠及彰化保養廠，至八十四年間售出之汽車回廠保修數有
限且多屬新車保固期間保養，故維修收入偏低，尚不足以回收成本，此見保修廠收入
、成本及維修臺數、人員配置分析表自明，惟維修廠仍須配置足夠機器設備及人員，
因此人員薪資、廠戶設備折舊及廠地租金即占維修成本大宗，此依一般經驗法則即可
知之。又原告提出人員僱用資料、薪資印領清冊、扣繳憑單、支付工資之銀行轉帳資
料供核，係依維修人員出勤紀錄核算之工資計算文件，然不但不為被告所採認，亦未
說明被告工資計算表與原告所提上開文件相異之處，令原告莫衷一是。再原告公司為
服務業，依成本會計分析，原告係採直接成本法歸屬成本，即所有與車輛維修所須投
入人力、物力均歸屬直接營業成本中，而帳上所列之管銷費用均為銷售汽車部門之費
用，易言之，原告從事維修業務只有單一營業成本，而一般單純之維修廠卻列有營業
成本及營業費用二項，故被告按同業利潤標準毛利率逕核成本即推論原告維修淨利高
達百分之四十五，比單純經營維修業務之維修廠之同業利潤純益率百分之二十一高出
甚多，準此，原處分剔除原告維修成本一二、四七五、七五三元，顯有未合。二、盈
虧互抵部分：查原告已依商業會計法相關規定設置會計帳冊簿據，足供被告核定本公
司該年之所得額，亦已符合所得稅法第三十九條規定，故得盈虧互抵，否則，原告公
司八十四年度營利事業所得稅結算申報調帳查核，除維修收入部分按同業利潤剔除成
本外，餘營業成本、營業費用及營業外費用被告當不致未予剔除即按原告申報之金額
核定。又所得稅法第八十三條係規定因未能提示帳簿、文據致按同業利潤標準核定之
情形，此與本件因認定事實與適用法律有爭議而適用同業利潤標準之情形有異，是原
處分以原告部分成本乃按同業利潤標準核定，即排除盈虧互抵規定之適用，亦有未合
。三、綜上，原處分及一再訴願決定認事用法顯與法有違，請撤銷再訴願決定、訴願
決定及原處分，並行言詞辯論等語。
被告答辯意旨略謂：一、營業成本中維修成本部分：（一）按「稽徵機關進行調查或
復查時，納稅義務人應提示有關各種證明所得額之帳簿、文據；其未提示者，稽徵機
關得依查得之資料或同業利潤標準，核定其所得額。前項帳簿、文據，應由納稅義務
人依稽徵機關規定時間，送交調查；其因特殊情形，經納稅義務人申請，或稽徵機關
認有必要，得派員就地調查。納稅義務人已依規定辦理結算申報，但於稽徵機關進行
調查時，通知提示有關各種證明所得額之帳簿、文據而未依限期提示者，稽徵機關得
依查得之資料或同業利潤標準核定其所得額；嗣後如經調查另行發現課稅資料，仍應
依法辦理」及「本法第八十三條所稱之帳簿文據，其關係所得額之一部或關係課稅年
度中某一期間之所得額，而納稅義務人未能提示，稽徵機關得就該部分依查得之資料
或同業利潤標準核定其所得額。」分別為所得稅法第八十三條及同法施行細則第八十
一條所明定。次按「製造業已依稅捐稽徵機關管理營利事業會計帳簿憑證辦法設置帳
簿，平時對進料、領料、退料、產品、人工、製造費用等均作成紀錄，有內部憑證可
稽，並編有生產日報表或生產通知單及成本計算表，經內部製造及會計部門負責人簽
章者，其製品原料耗用數量，應根據有關帳證紀錄予以核實認定。製造業不合前項規
定者，其耗用之原料如超過各該業通常水準，超過部分，除能提出正當理由，經查明
屬實者外，應不予減除。．．．」及「直接人工製造費用，適用本準則費用類之查核
標準。」復為營利事業所得稅查核準則第五十八條及第六十一條所規定。（二）本件
原告八十四年度營利事業所得稅原申報零件收入二○、四二二、三八六元、維修收入
九、九一八、二四五元，零件成本一四、○六九、○四五元、維修成本一九、五三三
、五六七元，嗣後原告申請自維修成本中轉列一、六○二、七七九元至零件成本，調
整後零件成本為一五、六七一、八二四元、維修成本為一七、九三○、七八八元，被
告初查准予調整並核定零件部分依申報數認列，維修成本部分則因原告無法提示工時
紀錄等資料供核，乃依營利事業同業利潤標準核定其維修成本為五、四五五、○三五
元，其超過部分一二、四七五、七五三元，予以剔除。原告不服，申經復查結果，原
告係從事汽車買賣及修護業務，有關修護部分，依其行業特性，汽車修理為服務業，
汽車修理及保養所需零件、直接人工及製造費用間之關連性，除依換修零件種類不同
而需耗用不同工時外，尚須依個別客戶需求作必要之查修、調整及保養等工作，其零
件耗用與直接人工之間並無一定比例關係，且具高度複雜性，核與一般製造業顯不相
同，故其零件與人工費用之間亦無明確比例關係，工資及製造費用無比例分攤之適用
，依收入與成本配合原則，修護部門之成本應依實際維修工時、工資、耗材及收款紀
錄認列，乃請原告提示維修工時、工資計算表、消耗品、物料領耗料紀錄表及維修收
入單位成本分析表，惟原告均無法提示，致復查主張無從審酌，故駁回其申請。原告
雖於提起訴願時提示維修人員僱用資料、薪資印領清冊、扣繳憑單、支付工資之銀行
轉帳資料，惟對攸關系爭維修成本查核之維修工時、工資計算表、消耗品、物料領耗
料紀錄表及維修收入單位成本分析表等，仍無法提示，維修成本仍難以查核勾稽。至
原告卷附「維修收入單位成本分析表」，僅就工資部分分析，且其工資成本大於工資
收入，與常情不合，又原告未能將維修相關費用進行分析，難謂其成本紀錄完備，空
言主張，殊無可採。二、前五年核定虧損未扣除餘額部分：（一）按「以往年度營業
之虧損，不得列入本年度計算。但公司組織之營利事業，會計帳冊簿據完備，虧損及
申報扣除年度均使用第七十七條所稱藍色申報書或經會計師查核簽證，並如期申報者
，得將經該管稽徵機關核定之前五年內各期虧損，自本年純益額中扣除後，再行核課
。」為所得稅法第三十九條所明定。（二）原告原申報前五年各期核定虧損扣除額一
二、二九○、一○二元，原核定其維修廠相關費用支出係依所得稅法第八十三條規定
辦理，本年度之盈虧互抵否准抵減。原告申經復查結果，被告以原告原申報營業成本
中維修成本部分，原核定因原告無法提示工時紀錄，依同業利潤標準予以核定，復查
時被告函請原告提示維修工時、工資計算表、消耗品、物料領耗料紀錄表及維修收入
單位成本分析表，惟原告均無法提示，其成本紀錄既不夠完備，即與首揭法條但書規
定帳冊簿據完備之要件不符，原核定否准認列，尚無不合，維持原核定，而一再訴願
決定遞予維持，亦無違誤。三、綜上，原告之訴為無理由，請判決駁回等語。
　　理  由
按「稽徵機關進行調查或復查時，納稅義務人應提示有關各種證明所得額之帳簿、文
據；其未提示者，稽徵機關得依查得之資料或同業利潤標準，核定其所得額。」「本
法第八十三條所稱之帳簿文據，其關係所得額之一部或關係課稅年度中某一期間之所
得額，而納稅義務人未能提示者，稽徵機關得就該部分依查得之資料或同業利潤標準
核定其所得額。」為行為時所得稅法第八十三條第一項及同法施行細則第八十一條所
明定。所謂未提示，兼指帳簿文據全部未提示，或雖提示而有不完全、不健全或不相
符者，均有其適用，本院著有六十一年判字第一九八號判例。又「以往年度營業之虧
損，不得列入本年度計算。但公司組織之營利事業，會計帳冊簿完備，虧損及申報扣
除年度均使用第七十七條所稱藍色申報書或經會計師查核簽證，並如期申報者，得經
該管稽徵機關核定之前五年內各期虧損，自本年純益額中扣除後，再行核課。」為行
為時所得稅法第三十九條所明定。本件原告經營新舊汽車及其配件與汽車用機油、潤
滑油之買賣代銷業務及汽車修理、保養業務，其八十四年度營利事業所得稅結算申報
，列報營業成本新臺幣（下同）一、二一三、一七七、○三二元，包含新車買賣成本
一、一七九、一九三、四六八元、舊車買賣成本三八○、九五二元、零件成本一四、
○六九、○四五元及維修成本一九、五三三、五六七元，又其前五年核定虧損扣除額
一二、二九○、一○二元，被告機關初查，以其維修成本中一、六○二、七七九元屬
零件成本予以轉列外，另維修成本部分無法提供工時紀錄等資料供核，乃依同業利潤
標準核定其維修成本五、四五五、○三五元，並以其會計帳冊簿冊不完備，否准其扣
除前五年核定虧損數。原告就營業成本中維修成本及前五年核定虧損扣除額部分，申
經復查，未准變更，乃循序提起本件行政訴訟，主張如事實欄所載。經查：（一）、
本件原告維修成本原申報一九、五三三、五六七元，被告初查，以其中一、六○二、
七七九元屬零件成本予以轉列外，因維修本部分原告無法提示工作紀錄，乃按同業利
潤標準核定其成本為五、四五五、○三五元及否准其扣除前五年核定虧損扣除額。原
告不服，主張其汽車保修作業由接待人員填寫工作單依車輛維修情形向發料員領料維
修，會計人員再按工作單、領料單，填製結帳單並開立發票，維修作業流程均嚴格控
管，原處分以其未提供工時紀錄供核，惟營利事業所得稅結算申報書並未要求編製工
時紀錄，且查核準則第五十八條係針對製造業原物料耗用查核，亦未要求編製直接人
工工時紀錄，其已提示維修人員僱用資料、薪資印領清冊、給付資料及工作單，非無
法查核，其依法設置會計帳冊，符合行為時所得稅法第三十九條規定，應准予扣除前
五年核定虧損扣除額等語。申經復查結果，以其從事汽車買賣及修護業務，有關修護
部分，依其行業特性，汽車修理為服務業，汽車修理及保養所需零件、直接人工及製
造費用間之關連性，除依換修零件種類不同而需耗用不同工時外，尚須依個別客戶需
求作必要之查修、調整及保養工作，其零件耗用與直接人工之間並無一定比例關係，
且具高度複雜性，核與一般製造業顯不相同，故其零件與人工費用之間亦無明確比例
關係，工資及製造費用無比例分攤之適用，依收入與成本配合原則，修護部門之成本
應依實際維修工時、工資、耗材及收款紀錄認列。經被告於八十六年九月二十四日以
中區國稅法字第八六○○五六六○五號函請原告提示維修工時、工資計算表、消耗品
、物料領耗紀錄表、維修收入單位成本分析表，惟原告無法提示，其成本紀錄既不完
備，原核定就維修成本依同業利潤標準核定，並剔除其前五年核定虧損扣除額，即無
違誤，乃未准變更。（二）、原告主張其維修部門薪資非按件計酬，係採月薪計，其
檢附維修人員僱用資料、出勤紀錄、薪資計算印領清冊、扣繳憑單、銀行轉帳給付資
料等，何以無法查核，且其耗料支出占維修成本比例僅百分之五．九四，無設置領耗
料紀錄表之需要，又其維修部門既屬服務業，服務業應採成本直接歸屬，維修工資與
費用無適合分攤比例以計算成本，原處分要求其提示維修收入單位成本分析表實不知
如何遵循，而原處分按同業利潤標準核定之維修收入占其全年收入百分之○．七七，
據此否准其盈虧互抵，違反比例原則等語。惟原告其本期列報維修收入九、九一八、
二四五元，維修成本一七、九三○、七八七元，維修成本除直接人工、維修過程尚需
耗用噴漆、潤滑油等物料，其流程與製造業雖未盡相同，但成本結構仍屬雷同，稽徵
機關於調查或復查時，基於收入與成本核勾稽需要，自可通知原告提示有關成本報表
供核。原告雖提示維修人員之僱用資料、薪資印領清冊、扣繳憑單、支付工資之銀行
轉帳資料，惟對攸關系爭維修成本查核之維修工時、工資計算表、消耗品、物料領耗
料紀錄表、維修收入單位成本分析表等仍無法提示，維修成本難以查核勾稽，顯見其
成本紀錄不完備。原告雖另主張按「財政部依本法或稅法所發布之解釋函令，對於據
以申請之案件發生效力。但有利於納稅義務人者，對於尚未核課確定之案件適用之。
」稅捐稽徵法第一條之一定有明文，洵此，被告於八十七年間發布「財政部臺灣省中
區國稅局查核汽車修理業維修成本處理原則」做為查核之依據，於本件應有適用；又
原告所提之帳簿文據揆諸所得稅法第八十三條及該項處理原則之規定，並無不合，一
再訴願決定維持原處分，顯與法有違等語。但財政部臺灣省中區國稅局查核汽車修理
業維修成本處理原則「四、維修人工成本，即廠（場）內直接維修工人之工資，應依
據其帳簿紀錄，維修工作單或維修工作紀錄、工資及加班印領清冊、申報扣繳資料及
工作人員名冊等查核勾稽，：：。」，而原告並未提出維修工作單或維修工作紀錄，
供查核勾稽，仍屬成本紀錄不完備，尚不得適用前揭財政部臺灣省中區國稅局查核汽
車修理業維修成本處理原則。（三）、綜上所述，原告所訴各節，尚無可採，被告所
為原處分，揆諸首揭規定及說明，洵無違誤，一再訴願決定遞予維持，俱無不妥。原
告起訴論旨，難認有理由，應予駁回。本件事證已臻明確，本院認無行言詞辯論之必
要，併此明。
據上論結，本件原告之訴為無理由，爰依行政訴訟法施行法第二條、行政訴訟法第九
十八條第三項前段，判決如主文。
中　　華　　民　　國　　九十一　　　年　　　一　　　　月　　　十　　　　日
                    最 高 行 政 法 院  第 四 庭
                                審 判 長 法  官　　　葉　振　權
                                         法  官      廖  宏  明
                                         法  官　　　吳　錦　龍
                                         法  官　　　劉　鑫　楨
                                         法  官　　　吳　明　鴻
右  正  本  證  明  與  原  本  無  異
　　　　　　　　　　　　　　　　　　　　 法院書記官　陳　盛　信
中　　華　　民　　國　　九十一　　　年　　　一　　　　月　　　十　　　　日
